臺灣臺南地方法院民事判決　　　　　　　95年度小上字第33號
上　訴　人　甲○○
被上訴人　　台南市大林新城國宅社區管理委員會
法定代理人　乙○○
上列當事人間請求給付管理費事件，上訴人對於中華民國95年9
月27日本院台南簡易庭95年度南小字第1044號第一審判決提起上
訴，本院判決如下：
    主  文
上訴駁回。
原判決主文第一項關於「自民國九十五年四月二十五日起至清償
日止，按年息百分之五計算之利息」之記載，應更正為「自民國
九十五年五月五日起至清償日止，按年息百分之五計算之利息」
。
第二審訴訟費用新台幣壹仟伍佰元由上訴人負擔。
    理  由
一、本件上訴意旨略以：
  (一)被上訴人於原審係依據公寓大廈管理條例第10條第2項、第3
    項及同法第21條之規定為請求權基礎，訴請上訴人給付國民
    住宅管理費。然公寓大廈管理條例第10條第2項及第3項應是
    被上訴人向住戶收取共用部分使用償金之依據，並非訴請給
    付管理費之權源。且縱使上開條例可作為給付管理費之權源
    ，被上訴人亦應提出區分所有權人會議之決議或規約，並證
    明該決議或規約有效，若被上訴人無法舉證，上訴人即無給
    付管理費之義務。
  (二)依公寓大廈管理條例第29條第2項第2款規定，管理委員會主
    任委員之選任、解任及事務執行等，依區分所有權人會議之
    決議，但規約另有規定者從其規定。惟本件被上訴人自訂選
    舉辦法，排除住戶及區分所有權人參選管理委員之條款，已
    違公寓大廈管理條例第29條第5項規定，故因此選任之主任
    委員、管理委員自始非依公寓大廈管理條例相關規定合法選
    任，應無當事人能力。
  (三)依公寓大廈管理條例第56條第1項、第2項規定，公寓大廈規
    約之草約須經承受人簽署同意，但上訴人居住之社區，從未
    有規約之草約經承受人簽署同意。而上訴人居住之社區，第
    一屆住戶管理委員會係臨時委員會，管理委員則由主管機關
    指定由鄰長擔任，此有89年2月22日南都局住字第1823號函
    可證。故被上訴人之前身即臨時管理委員會提出之規約或本
    社區現住戶委員會規約，均未經區分所有權人會議決議，因
    而本社區迄今未有合法適用之規約可遵循。
  (四)另上訴人於原審主張被上訴人於準備書狀記載台南市大林新
    城國宅社區召集之會議均流會，業已自認台南市大林新城國
    宅社區並未召開合法之區分所有權人會議，則會議中達成之
    規約每月收取管理費新台幣（下同）500元即無所附麗。原
    審對於被上訴人已有自認部分未於判決理由中說明，且未斟
    酌自認效力，即認定住戶大會已有召集及決議，判決違反民
    事訴訟法第279條規定。
  (五)原審雖以民法第56條之規定，認為流會之決議未於三個月內
    訴請撤銷，即不得主張決議無效，已曲解民法第56條之規定
    。因為撤銷總會決議前提是有總會召開，只是召集程式或決
    議方法違反法令或章程，本件係社員未經召集，又無法集合
    為決議，本件並無適用民法第56條之問題，原判決竟認為此
    種決議仍可撤銷，判決已違背法令。
  (六)另依據大林新城臨時委員會發文給台南市政府之89年12月19
    日（89）成國字第041號函，大林新城管委會自知無權請求
    法院移送強制執行，需透過台南市政府才能向住戶請求，故
    本件被上訴人當事人不適格。
  (七)依據本院95年度訴字第614號判決理由，法院認為被上訴人
    只能依照國民住宅條例辦理，不能適用公寓大廈管理條例，
    被上訴人卻依該條例第10條第2、3項及第21條，提起本件訴
    訟，法院應予駁回。
  (八)上訴人主張大林新城未有89年5月20日之住戶大會，也沒有
    繳交管理費決議。而被上訴人於95年7月10日之準備書狀第
    四點已自認每屆區分所有權大會因人數不足流會，可見上訴
    人主張為真實，被上訴人之訴應予駁回。
  (九)被上訴人主張89年5月20日召開合法的第一次住戶大會，並
    表示有第二屆、第三屆住戶大會，及住戶大會通過規約，但
    未盡舉證責任，法院應駁回其請求。
  (十)依據台南市政府89年12月28日以89南都局住字第13357號函
    可知，台南市政府依據國民住宅條例來管理，並非依據公寓
    大廈管理條例。且台南市政府對於大林國宅是否繳交管理費
    ，要求必須依據住戶大會決議才可收取。及89年12月28日以
    前，大林國宅社區臨時委員會關於繳交管理費尚未有住戶大
    會決議，否則主管機關直接准予備查即可，不必要求依住戶
    大會決議事項辦理。因此89年5月20日之住戶大會是偽造文
    書，被上訴人訴請給付管理費並無根據，法院應駁回上訴人
    第一審之訴。
二、被上訴人起訴意旨及於準備程序上訴答辯如下：
  (一)被上訴人之前身係台南市大林新城國宅社區臨時管理委員會
    ，上訴人為該國宅之區分所有權人（門牌號碼台南市○區○
    ○路二段164巷11號12樓之1）。依大林國宅住戶大會決議，
    國宅之區分所有權人自89年6月起每戶每月應繳交管理費500
    元，上訴人因欠繳90年6月起至95年3月止合計29,000元之管
    理費，迭經催繳，均置之不理。爰依公寓大廈管理條例第21
    條之規定，提起本件訴訟等情，求為命上訴人給付被上訴人
    29,000元，並加計自起訴狀繕本送達翌日起至清償日止之法
    定遲延利息。
  (二)上訴人提出之上訴理由，被上訴人均否認，原審判決適用法
    律規定並無違誤，原審也有發函內政部營建署解釋相關疑問
    。另被上訴人於原審程序所為之陳述、提出之書狀或證據，
    於上訴程序均援用。
  (三)兩造居住之國宅，當年完工時，並非由管委會來處理交屋事
    宜，而是由台南市政府都發局來負責交屋及鑰匙，交屋時產
    權已移轉登記為住戶所有。另外上訴人曾繳納管理費6,000
    ，不是一次繳納，而是分成兩次繳納，第一次繳納的是89年
    6月至同年11月的管理費，金額是6,000元。第二次繳的金額
    也是3,000元，繳納的期間是89年12月至90年5月的管理費。
  (四)關於大林新村國宅社區管理委員會產生經過，係該國宅完工
    之後，於89年3月21日在台南市政府會議室，由台南市政府
    住都局召集相關單位開會，決議成立臨時管理委員會，並選
    出臨時管理委員。之後在89年5月20日由臨時管理委員會召
    開第一次臨時住戶會議，決議相關國宅住戶規約，並送市政
    府備查。繼之在91年選出第一屆正式的管理委員會，關於住
    戶規約是沿用之前決議的規約，93年選出第二屆管委會，在
    95年則選出第三屆管委會，被上訴人之法定代理人為第三屆
    的社區管理委員會的主任委員。
三、按對於小額程序之第一審裁判之上訴，非以其違背法令為理
    由，不得為之，又上訴狀應記載上訴理由，並表明原判決所
    違背之法令及其具體內容，依訴訟資料可認原判決有違背法
    令之具體事實，民事訴訟法第436條之24第2項及第436條之
    25分別定有明文。且依同法第436條之32準用同法第468條之
    規定，判決不適用法規或適用不當者，為違背法令。而判決
    有同法第469條第1款至第5款情形之一者，為當然違背法令
    。
四、本件上訴人於89年4月7日以買賣原因，登記取得大林國宅
    中之門牌號碼台南市○區○○路二段164巷11號12樓之1之房
    地所有權，為大林國宅之區分所有權人。及上訴人曾於89年
    10月26日及89年11月14日，各繳交3,000元予大林新村國宅
    社區管理委員會，上開費用係89年6月至90年5月之管理費用
    等情，為兩造不爭執之事實，並有建物登記謄本及大林新城
    國宅社區收據在卷可參。上訴人雖居住大林新城國宅，但否
    認有依據住戶規約繳交管理費之義務，嗣經被上訴人訴請給
    付積欠之租金29,000元，並由原審於95年9月27日判決在案
    。上訴人因不服該判決，提起上訴，並陳述原審之判決有下
    列違背法令之處：即被上訴人之法定代理人於本件訴訟，有
    無合法代理權？原審適用民法第56條是否不當？原審判決對
    於被上訴人已自認之事實，是否漏未適用民事訴訟法第279
    條規定為上訴人有利之判決？及原判決對於被上訴人之請求
    ，適用公寓大廈管理條例第10條第2項、第3項及第21條規定
    ，是否不當？
五、經查本件被上訴人為合法選任之法定代理人乙節，業經提出
    管理委員會95年2月14日公告、台南市政府95年3月3日函文
    及95年3月9日函文為憑。上訴人雖否認上情，並以被上訴人
    之法定代理人於原審提出書狀已自認召開之住戶會議均流會
    ，可見被上訴人之法定代理人並非合法產生云云，及提出該
    書狀供本院參酌。但查：被上訴人於原審提出之準備書狀，
    係記載「本會每屆都有些議題需區分所有權人大會討論通過
    ，都因出席簽到人數蓋章法定人數不足而流會，因而常有出
    席者不滿，也無可奈何！本第三屆第一次區分所有權人大會
    曾於95年6月23日召開，全部總共1,201人，應出席為801人
    才合法，結果只有454人簽到蓋章，不到法定人數而流會‧
    ‧‧」等內容。僅表示該社區選任之各屆管理委員會，均有
    一些議題需經住戶大會決議，但因出席人數不足流會，致無
    法通過之情形，不足據此逕推論被上訴人已自認其法定代理
    人選任有不合法之情。上訴人片面解釋上開書狀內容，認被
    上訴人已有自認其未經合法選任為法定代理人之事實，並認
    原審未因此適用民事訴訟法第279條為其有利判決，已判決
    違法，自非可採。又大林新城國宅社區其餘住戶，就該社區
    95 年度召集之總會會議（即為選任第三屆管理委員會而召
    集之住戶會議）是否無效及經選任之管理委員資格是否因總
    會會議不存在而無效乙節，向本院提起確認會議決議無效之
    訴，經本院以95年度訴字第614號審理後，已駁回該訴訟，
    並認定為選任第三屆管理委員會而召集之會議，並無無效情
    事，及該次會議選任之管理委員亦無資格不符等情，此經本
    院調閱上開卷宗查明在案，足徵，上訴人指稱上訴人之法定
    代理人未經合法選任，並無合法代理權、當事人能力及有
    當事人不適格之情云云，均非實在，不足採信。
六、上訴人另辯稱大林新城國宅社區並未召集第一次之住戶會議
    ，亦無繳交管理費之決議，原審對此不存在之會議，竟謂「
    此屬會議召集程序之瑕疵」，並適用民法第56條規定，認上
    訴人未於決議後3個月內訴請法院撤銷決議，不得再主張第
    一次住戶大會之決議無效，有判決違法之處云云。惟查：
  (一)上訴人陳稱：依台南市政府都市發展局於89年12月28日89南
    都局住字第13357號函文，迄至89年12月28日以前，大林新
    城國宅社區臨時管理委員會關於「繳交管理費」部分，尚未
    有住戶大會決議，故主管機關台南市政府對於大林新城國民
    住宅是否繳交管理費，才會要求依照「住戶大會決議」才可
    收取，否則直接准予備查即可，故大林新城國宅社區根本並
    未召開第一次住戶大會云云。惟經本院對照相關函文（即上
    開函文、台南市大林新城國宅社區臨時管理委員會89年12月
    19 日函文、台南市政府都市發展局89年3月13日函文）內容
    ，係因大林新城國宅社區臨時管理委員會業已合法成立，並
    對管理費事項作成決議，故該社區住戶積欠管理費之情形，
    應由大林新城臨時管理委員會依照已召集住戶大會之決議辦
    理，而非委由台南市政府都市發展局依據國民住宅暫行條例
    之規定辦理。上訴人對於該函文之解讀，顯與函文內容及意
    旨不符，不能採信。
  (二)上訴人雖又舉其他事證，主張大林新城國宅社社區並未召集
    第一次之住戶會議，及作成繳交管理費決議云云。但查上開
    事實，業經原審發函詢問台南市政府，已據台南市政府於95
    年8月4日以南市都更字第09500649450號函覆在卷（參見原
    審卷第102頁）。且依兩造於原審之陳述（註：被上訴人陳
    稱已繳交管理費之住戶比例高達97﹪，上訴人則陳稱該社區
    現有1,964戶，共計143戶未繳管理費，經換算約93﹪住戶繳
    納管理費），均不否認多數住戶已依據上開約定內容繳交管
    理費之情，並有台南市政府都市發展局89年12月28日89南都
    局住字第13357號函及台南市大林新城國宅社區臨時管理委
    員會89年12月19日（89）成國字第041號函在卷可稽（原審
    卷第88頁、89頁）。及上訴人成為該社區區分所有權人後，
    亦於89年間繳交89年6月至90年5月之管理費共計6,000元等
    情。則倘若大林國宅臨時管理委員會於89年5月20日召開之
    大林國宅社區臨時管理委員會第1次住戶大會會議決議事項
    係偽造或無效，大多數住戶（包括上訴人）應無依此決議繳
    納管理費而為自損權益之行為之可能。原審認定大林國宅臨
    時管理委員會於89年5月20日召開大林國宅社區臨時管理委
    員會第1次住戶大會，並決議社區住戶繳交管理費標準，暫
    訂每戶每月500元，已於判決中詳述認定之理由，所為認事
    採證，並未違背證據法則。上訴人對於原審證據之取捨，認
    有判決違背法令之處，並非可採信。
  (三)至原審於理由中提及類推適用民法第56條規定乙節，係上訴
    人於原審程序，提出該次會議召集程序有若干瑕疵，然因原
    審已認定該次會議已召集並作成決議，乃補充說明，縱使該
    次會議確有上訴人陳述之瑕疵，因大林新城國宅社區管理委
    員會與其成員間之權利義務關係，均與民法總則篇規範之社
    團法人性質類似，亦得類推適用民法第56條規定，以維持程
    序之安定（亦即上訴人不得已之前決議程序之瑕疵，作為嗣
    後決議內容有效與否之爭執）。因此，原審對於大林國宅社
    區臨時管理委員會於89年5月20日所召開之大林國宅社區臨
    時管理委員會第1次住戶大會會議決議，既認定已召集並作
    成決議，僅係補充說明，縱使該次會議有如上訴人陳述之瑕
    疵，類推適用民法第56條規定，於未撤銷前，上訴人亦不得
    再主張其無效而已。
七、上訴人另以系爭社區為國宅，應適用國宅條例相關規定，原
    審卻適用公寓大廈管理條例第10條第2項、第3項及第21條規
    定，為上訴人不利判決，判決已違法云云。然查：
  (一)按為統籌規劃辦理國民住宅，以安定國民生活及增進社會福
    祉，特制定本條例；本條例未規定者，適用其他有關法律之
    規定，為國民住宅條例第1條所明訂。故關於國民住宅規劃
    、興建及管理維護，依中央法規標準法第16條規定，應優先
    適用國民住宅條例及其授權訂定之子法，但國民住宅條例及
    其授權訂定之子法未規定時，應有其他相關法律之適用。此
    為適用國民住宅條例第1條規定當然之結果，並有原審卷第
    116 頁之內政部營建署95年7月7日函文，可資參照。因此大
    林新村社區雖為國宅，惟於國民住宅條例未規定之情形下，
    應不排除有公寓大廈管理條例之適用，合先說明。
  (二)本件兩造爭執在於上訴人有無依據住戶規約給付管理費之義
    務，經檢視國民住宅條例，對於國宅社區之管理費如何約定
    ，並無相關規定，但於第21條之1規定「本條例中華民國九
    十四年一月四日修正之條文施行前政府直接興建之國民住宅
    ，其承購人積欠管理費者，依公寓大廈管理條例第二十一條
    規定辦理。」，可見，國宅社區之住戶如有積欠管理費之情
    形，應適用公寓大廈管理條例第21條規定由管理委員會訴請
    法院起訴請求。
  (三)大林新村國宅社區興建完成後，先由台南市政府住都局於89
    年2月11日召集相關單位（即空軍四四聯隊、台南市警察局
    第六分局、台南市區公所、大林新村自治會）在台南市政府
    會議室開會，決議成立臨時管理委員會，及臨時管委員會會
    員產生方式，並於89年5月20日由臨時管理委員會召開第一
    次臨時住戶會議，及決議住戶規約，並送市政府備查。嗣後
    由臨時管理委員會召集，於91年間選出第一屆管理委員會，
    住戶規約則沿用之前決議的規約，並於93年選出第二屆管委
    會，及於95年間選出第三屆管委會等情，為兩造不爭之事實
    （按上訴人爭執僅為召集之會議程序是否合法及決議內容是
    否有效）。則大林新村國宅社區第三屆管理委員會，因上訴
    人自90年6月起即未繳納管理費，迄至95年3月止，共積欠
    29,000元，乃依據公寓大廈管理條例第21條，請求上訴人給
    付管理費29,000元及自起訴狀繕本送達翌日即95年5月5日（
    原審起訴狀繕本於95年4月24日寄存於送達地之警察機關，
    依民事訴訟法第139條第2項規定，應自寄存之日起至經10
    日發生送達效力，故起訴狀繕本送達翌日，應為95年5月5日
    ，原審誤繕為95年4月25日，應予更正）起至清償日止，按
    年息百分之5計算之利息，為有理由，應予准許。又小額事
    件法院為被告敗訴之判決，應依職權宣告假執行，民事訴訟
    法第436條之20定有明文。原審因此判命上訴人如數給付，
    並依職權宣告假執行，於法並無不合，上訴意旨表明原判決
    所違背之法令及內容，洵屬無據，不足採取，其上訴自屬顯
    無理由，爰依民事訴訟法第436條之29第2款規定，不經言詞
    辯論，駁回其上訴。
八、另上訴人對於大林新城國宅社區並未召集第一次之住戶會議
    ，及未作成繳交管理費之決議之事實，雖聲請本院傳訊證人
    王漢錄等人。惟本件為小額事件上訴程序，依民事訴訟法第
    436條之28規定，除因原法院違背法令致未能提出者外，上
    訴人不得提出新攻擊或防禦方法。然原審並無違背法令致上
    訴人不能於原審聲請傳訊證人之情，況大林新城國宅社區有
    召集第一次住戶會議及作成每戶繳交500元管理費之決議，
    業經原審於判決理由中說明，而此部分認事用法亦無違背法
    令之處，亦經本院說明如上，故就其聲請之證人王漢錄等人
    ，本院不再傳訊，併此說明。
九、末按小額事件之上訴程序，法院為訴訟費用之裁判時，應確
    定其費用額，此觀民事訴訟法第436條之32第1項準用第436
    條之19第1項規定甚明。本件小額事件之上訴既經駁回，關
    於第二審訴訟費用應由上訴人負擔，而本件第二審訴訟費用
    為上訴裁判費用1,500元，揆諸前開規定，應由上訴人負擔
    ，爰併予確定如主文第2項所示。
十、結論：本件上訴為無理由，依民事訴訟法第436條之32第1項
    、第2項、第436條之29第2款、第449條第1項、第78條、第
    436條之19第1項，判決如主文。
中　　華　　民　　國　　96　　年　　3　　月　　20 　　日
                  民事第五庭    審判長法　官　高榮宏
                                      法　官　童來好
                                      法　官　許蕙蘭
以上正本係照原本作成
如對本裁定抗告須於裁定送達後10日內向本院提出抗告狀，並應
繳納抗告費新台幣1,000元整。
中　　華　　民　　國　　96　　年　　3 　　月　　20　　日
                                      書記官　黃鋕偉
